臺北高等行政法院判決
　　　　　　　　　　　　　　　　　　 95年度訴字第01281號
　　　　　　　　　　　　　　　.
原　　　告　甲○○
訴訟代理人　乙○○
被　　　告　經濟部智慧財產局
代　表　人　蔡練生（局長）
訴訟代理人　江國塼
上列當事人間因發明專利申請事件，原告不服經濟部中華民國95
年02月16日經訴字第09506162220號訴願決定，提起行政訴訟。
本院判決如下：
　　主  文
原告之訴駁回。
訴訟費用由原告負擔。
　　事  實
一、事實概要：原告於民國（以下同）92年04月25日以「增加沙
    漠中降雨量之方法與裝置」向被告申請發明專利，經被告編
    為第00000000號審查，不予專利。原告不服，申請再審查，
    案經被告審查，於94年07月20日以（94）智專三(一)05017字
    第09420661410號專利再審查核駁審定書為仍應不予專利之
    處分。原告不服，提起訴願，經訴願決定駁回，原告猶未甘
    服，遂向本院提起行政訴訟。
二、兩造聲明：
　(一)原告聲明：
  1.原處分及訴願決定均撤銷。
  2.被告應作成准予發明專利之處分。
  3.訴訟費用由被告負擔。
　(二)被告聲明：
  1.駁回原告之訴。
  2.訴訟費用由原告負擔。
三、兩造之主張：
甲、原告主張：
  (一)按「發明為其所屬領域中具有通常知識者依申請前之先前技
    術所能輕易完成時，仍不得依本法申請取得發明專利。」為
    專利法第22條第4項之規定。次按「申請時的通常知識或先
    前技術會促使該發明所屬技術領域中具有通常知識者轉用、
    置換、改變或組合先前技術所揭露之內容而構成申請專利之
    發明，但若該先前技術並未揭露轉用、置換、改變或組合後
    會產生無法預期的功效時，則申請專利之發明仍非能輕易完
    成。」「申請專利之發明解決先前技術中長期存在的問題或
    達成人類長期的需求者，得佐證該發明並非能輕易完成。」
    「申請專利之發明克服該發明所屬技術領域中具有通常知識
    者長久以來根深柢固之技術偏見，而採用因技術偏見而被捨
    棄之技術，若其能解決所面臨之問題，得佐證其並非能輕易
    完成。」分別為被告93年07月01日起施行之「專利審查基準
    」第3.4.2.1「發明具有無法預期的效果」、第3.4.2.2「發
    明解決長期存在的問題」及第3.4.2.3「發明克服技術偏見
    」所載，均為對具有通常知識者依申請前之先前技術是否可
    輕易完成進行闡釋。
  (二)系爭案主要構造特徵如下：
  1.系爭案申請專利範圍第1項：「一種增加沙漠降雨量之方法
    ，其主要係以設置於海岸邊之抽水站抽取海水並以輸水管將
    海水輸送至設於沙漠中的各儲水區，藉由太陽之高溫將儲水
    區內之海水蒸發為水蒸氣上升，使沙漠中空氣的含水量增加
    ，以降低沙漠中白天之高溫，且水蒸氣上升後可形成雨雲，
    進而增加沙漠中之降雨機率。」
  2.系爭案申請專利範圍第2項：「一種增加沙漠降雨量之裝置
    ，其包括：一儲水區及一抽水站，該儲水區係設置於沙漠之
    中，且儲水區包括一儲水槽及若干蒸發槽，而儲水槽與各蒸
    發槽之間設有水道相通，該抽水站係設置於海岸邊，且抽水
    站設有若干輸水管與各儲水區之儲水槽相接；該抽水站抽取
    海水並以輸水管將海水輸送至儲水區之儲水槽內，且儲水槽
    中之海水由水道分配至各蒸發槽中，然後利用陽光將蒸發槽
    內之海水蒸發為水蒸氣上升形成雨雲，以增加沙漠中之降雨
    機率。」
  (三)原處分及訴願決定在認事用法上顯有違誤，應不足採：
  1.原處分以及訴願維持之主要意旨如下：
    (1)系爭案申請專利範圍第1項為一種增加沙漠中降雨量之方
      法，其將海水抽取並輸送至沙漠各儲水區，藉由太陽高溫
      將海水蒸發為水蒸氣上升，使空氣中含水量增加，以降低
      沙漠白天溫度，且水蒸氣上升後形成雨雲，進而增加沙漠
      地區之降雨機率。然因沙漠地區氣候條件並非穩定態，而
      係受氣流、風向之擴散及移動所左右，且降雨之形成尚涉
      及含水率、溫度及氣壓等因素，非僅為含水量此一因素，
      則系爭案單純增加沙漠空氣中之含水量，仍無法有效顯著
      改善沙漠降雨量，而達成增加沙漠降雨量之目的，尚難謂
      具產業利用性。
    (2)系爭案申請專利範圍第2項為一種增加沙漠地區降雨量之
      裝置，其利用抽水站、儲水區、儲水槽、蒸發槽、輸水管
      等設備，將海水抽取並輸送至設於沙漠中各儲水槽，藉由
      陽光將蒸發槽內海水蒸發為水氣上升形成雨雲，以增加沙
      漠地區之降雨機率，該等裝置乃農業水利工程習用之技術
      ，已見於我國嘉南大圳之農業水利設施及以色列農業輸水
      工程，系爭案僅係農業水利工程習知技術或知識之簡單運
      用，為其所屬領域中具有通常知識者，依申請前之先前技
      術所能輕易完成者，應不具進步性。
    (3)系爭案申請專利範圍第2項獨立項既不具進步性，則其申
      請專利範圍第3項至第7項為其第2項獨立項所述裝置再予
      細部附加描述之附屬項，自不具進步性。
  2.系爭案係在於解決沙漠不雨眾多因素中最重要的空氣中含水
    量問題：
    關於「沙漠條件並非穩定態而係受氣流風向之擴散及移動所
    左右，降雨之形成尚涉及含水率、溫度、氣壓等因素，非含
    水量一項就能增加沙漠中降雨量」，系爭案自初審之申復理
    由書中即不否認降雨並非僅「含水量」一項條件，但亦提出
    沙漠中空氣之含水量較少，正是影響沙漠降雨機率的主要原
    因之一，即便依訴願決定所述之氣流風向、溫度、氣壓等因
    素，均達到降雨之標準，但含水量不足，還是不會下雨；系
    爭案即在於解決沙漠不雨眾多因素中最重要的空氣中含水量
    問題，其目的是讓沙漠中之氣流風向、溫度、氣壓等因素達
    到降雨標準時，不會因空氣含水量之不足而無法下雨，也就
    是將不雨的因素減少，進而提高降雨機率，而降雨機率增加
    ，且空氣中含水量亦增加，亦即可增加沙漠中每次降雨之降
    雨量。
  3.系爭案與嘉南大圳及以色列農業輸水工程在採用原料、欲解
    決之課題及依循的技術與知識上均不相同，說明如下；
    (1)採用原料不同，即原處分中所謂海水或淡水之差異。
    (2)欲解決之課題不同：
      系爭案係在於增加沙漠降雨量，以減緩全球沙漠化速度
        。
      嘉南大圳為蓄水之方式，以解決旱季灌溉問題。
      以色列農業輸水工程之目的則在於作為民生用水及引水
        灌溉。
    (3)依循的技術與知識不同：
      系爭案「利用蒸發之水份並配合沙漠特有之氣候，令蒸
        發於空氣中之水蒸氣增加形成雨雲，以增加沙漠降雨量
        」，此為大氣科學之知識。
      我國嘉南大圳及以色列農業輸水工程則為蓄水及農業灌
        溉等水利工程知識。
  4.系爭案應具產業上利用性及進步性：
    系爭案利用抽水站、儲水區、儲水槽、蒸發槽、輸水管等設
    備，以增加乾旱地區或沙漠地區之含水量，改善乾旱環境，
    雖是農業水利工程習用知識，然而該等設備用於農業水利工
    程時，僅是用來蓄水灌溉，而系爭案將其轉用至大氣科學領
    域後，確實已可產生其用於農業水利工程時所無法預期的效
    果，其除可克服該等設備僅能用於農業水利之技術偏見，又
    可同時解決沙漠中雨量不足之長期存在的問題，因此依前揭
    審查基準第3.4.2.1、3.4.2.2及3.4.2.3所載，系爭案確實
    已符合專利審查基準中對進步性之要求，亦非為其所屬領域
    中具有通常知識者，依申請前之先前技術所能輕易完成者。
  (四)綜上所述，原處分及訴願決定均有未洽，原告聲明求為撤銷
    訴願決定及原處分，即為有理由，請求判決如聲明所示。
乙、被告主張：
　(一)系爭案不具產業上利用性及進步性：
  1.按專利必須要能據以實施，有產業上利用價值，才能授予專
    利。查沙漠條件並非穩定態而係受氣流風向之擴散及移動所
    左右，其降雨之形成尚關乎含水率、溫度、氣壓等等大氣及
    地理因素，並非系爭案「含水量」一項就能增加沙漠中之降
    雨量，原告執以含水率即能增加沙漠中之降雨量之理由，尚
    難足採；且以海水蒸發亦使環境鹽化而不利農業發展，況就
    本案之設備，尚無法達成精製食用鹽之功效。另原告前再審
    查專利申復說明理由第7頁稱「系爭案藉由海水將沙漠淹沒
    以形成地中海或裏海...」，顯僅係構想並不切合實際，系
    爭案自難稱符合產業利用性。
  2.系爭案申請專利範圍請求標的雖與嘉南大圳、以色列農業輸
    水工程有所差異，惟系爭案不同點僅係引用之水源「海水」
    或淡水的差異，然查系爭案利用儲水區（儲水槽）、抽水站
    、輸水管、水道...，輸水設備，以增加乾旱地區或沙漠含
    水量，改善乾旱環境，仍是農業水利工程習用之知識，在國
    內外早為農業水利工程或生態環境工程所習用之技術或知識
    ，並非新理念或新技術之創新，其僅係農業習知水利工程技
    術或知識簡單運用，並非為新發明，自無進步性可言；況取
    「大海之水」以改善沙漠地，因海水容易使土壤鹽化，且大
    量輸送海水至沙漠，不切實際也不合經濟效益，因此，至今
    也僅文獻上之論述，尚無法實施。
  3.由於沙漠條件並非穩定態而係受氣流風向之擴散及移動所左
    右，降雨之形成尚關乎含水率、溫度、氣壓等及地理因素，
    並非系爭案「含水量」一項就能增加沙漠中之降雨量，原告
    執以含水量即能增加沙漠中之降雨量之理由，尚難足採。系
    爭案申請專利範圍第1、2項自難核予發明專利。本件原告之
    訴無理由。
  (二)綜上所述，被告原處分並無違法，敬請駁回原告之訴。
　　理  由
一、按凡利用自然法則之技術思想之創作，而可供產業上利用者
    ，固得依專利法第21條暨第22條第1項之規定申請取得發明
    專利，惟發明「為其所屬技術領域中具有通常知識者依申請
    前之先前技術所能輕易完成時」，仍不得依法申請取得發明
    專利，同法第22條第4 項復有明文。是以，凡利用自然法則
    之技術思想之高度創作，而可供產業上利用者，固得依規定
    申請取得發明專利。惟其發明如係運用申請前既有之技術或
    知識，而為熟習該項技術者所能輕易完成時，仍不得依法申
    請取得發明專利。
二、本件係原告前於92年04月25日以「增加沙漠中降雨量之方法
    與裝置」向被告申請發明專利，經被告編為第00000000號審
    查，不予專利。原告不服，申請再審查，案經被告審查，於
    94年07月20日以（94）智專三(一)05017 字第09420661410 號
    專利再審查核駁審定書為仍應不予專利之處分，有系爭案專
    利申請書、各審定書等件在卷可稽，並為兩造所不爭，堪認
    為實。原告不服，依序提起訴願及行政訴訟；兩造之主張各
    如事實欄所載，其爭點厥為本案是否有違專利法第22條第1
    項產業利用性及同條第4 項進步性之規定，不符發明專利之
    要件？
三、本院判斷如下：
  (一)本件第00000000號「增加沙漠中降雨量之方法與裝置」發明
    專利案，申請專利範圍共有7 項，其中第1 項及第2 項為獨
    立項，餘為附屬項。系爭案申請專利範圍第1 項載以：「為
    一種增加沙漠降雨量之方法，其主要係以設置於海岸邊之抽
    水站抽取海水並以輸水管將海水輸送至設於沙漠中的各儲水
    區，藉由太陽之高溫將儲水區內之海水蒸發為水蒸氣上升，
    使沙漠中空氣的含水量增加，以降低沙漠中白天之高溫，且
    水蒸氣上升後可形成雨雲，進而增加沙漠中之降雨機率。」
    等語；按發明專利必須要能據以實施，有產業上利用性，被
    告才能授予專利，此觀之專利法第22條第1 項及第26條第2
    項之規定自明。然查，沙漠地區氣候係係受氣流風向之擴散
    及移動所影響；其降雨之形成，並非僅「含水量」一種因素
    所決定，尚受限於含水率、溫度及氣壓等因素。是系爭專利
    範圍第1 項所謂「增加沙漠中空氣的含水量，進而增加沙漠
    中之降雨機率。」云云，仍無法有效顯著改善沙漠降雨量，
    自不具產業利用性。
  (二)系爭案申請專利範圍第2 項載以：「一種增加沙漠降雨量之
    裝置，其包括：儲水區，儲水區係設置於沙漠之中，且儲水
    區包括一儲水槽及若干蒸發槽，而儲水槽與各蒸發槽之間設
    有水道相通；抽水站，該抽水站係設置於海岸邊，且抽水站
    設有若干輸水管與各儲水區之儲水槽相接；該抽水站抽取海
    水並以輸水管將海水輸送至儲水區之儲水槽內，且儲水槽中
    之海水由水道分配至各蒸發槽中，然後利用陽光將蒸發槽內
    之海水蒸發為水蒸氣上升形成雨雲，以增加沙漠中之降雨機
    率。」等語；足認系爭案所利用抽水站、儲水槽、蒸發槽，
    輸水管等設備；然被告所提取自Google網頁載以「以色列位
    於沙漠地帶的邊緣，一直深受缺水之苦。‧‧‧，幾千年前
    當地居民就已關注水源保護問題‧‧運河、水庫、隧道技術
    、蓄水壩和抽水站組成的‧‧」、「大部分淡水資源已被整
    合進國家輸水工程，一個集抽水站、水庫、渠道‧‧。」等
    語；惟查，系爭案第2 項申請專利範圍內容，與上開以色列
    農業輸水工程，其不同僅在於所引用之水源「海水」或淡水
    ；況系爭案利用儲水區、抽水站、輸水管及輸水設備，以增
    加沙漠地區降雨量，仍是農業水利工程習用之知識，並非創
    新之技術，自非為新發明，亦不具進步性。
  (三)至系爭案申請專利範圍第3 項及第4 項，為其第2 項獨立項
    所述裝置再予附加描述之附屬項，而第5 項至第7 項，則為
    其第4 項所述裝置再予細部附加描述之附屬項；然系爭案申
    請專利範圍第2 項獨立項既不具進步性，已如上述；則其申
    請專利範圍第3 項至第7 項之再描述，自亦不具進步性。
四、綜上所述，被告所為本案應不予專利之處分，於法並無不合
    ，訴願決定予以維持，亦屬妥適。原告主張前詞，請求撤銷
    訴願決定及原處分，並命被告對系爭案應作成准予專利之處
    分，為無理由，應予駁回。
據上論結，本件原告之訴為無理由，爰依行政訴訟法第98條第3
項前段，判決如主文。
中　　華　　民　　國　　96　　年　　1 　　月　　25　　日
                    第七庭審判長法  官　李　得　灶
                                法  官　林　育　如
                                法  官　黃　秋　鴻
上為正本係照原本作成。
如不服本判決，應於送達後20日內，向本院提出上訴狀並表明上
訴理由，如於本判決宣示後送達前提起上訴者，應於判決送達後
20日內補提上訴理由書（須按他造人數附繕本）。
中　　華　　民　　國　　96　　年　　1 　　月　　25　　日
                               　書記官　蘇　婉　婷
